【裁判字號】    98,簡,70
【裁判日期】    980831
【裁判案由】    綜合所得稅
【裁判全文】
臺北高等行政法院判決
                                        98年度簡字第70號
原      告  甲○○
被      告  財政部臺北市國稅局
代  表  人  乙○○（局長）住同上
上列當事人間因綜合所得稅事件，原告不服財政部中華民國97年
12月5 日台財訴字第09700529610 號訴願決定，提起行政訴訟，
本院判決如下：
    主      文
原告之訴駁回
訴訟費用由原告負擔。
    事實及理由
一、程序事項：
    本件因屬關於稅捐課徵事件涉訟，其標的之金額為新臺幣（
    下同）61,744元（即補徵營業稅額44,103元暨罰鍰17,641元
    ），係在20萬元以下，依行政訴訟法第229 條第1 項第1、2
    款、第2 項規定及司法院民國（下同）92年9 月17日（92）
    院臺廳行一字第23681 號令，應適用簡易程序，本院並依同
    法第233 條第1 項規定，不經言詞辯論，逕行裁判。
二、事實概要：
    原告未辦理95年度綜合所得稅結算申報，經被告查獲，核定
    綜合所得總額2,452,142 元，綜合所得淨額1,973,142 元，
    補徵稅額49,353元，並按補徵稅額處0.4 倍之罰鍰19,700元
    （計至百元止）。原告不服，申經被告復查結果，獲追認教
    育學費特別扣除額25,000元及追減罰鍰2,059 元，其餘未獲
    變更。原告仍表不服，經提起訴願遭決定駁回，遂向本院提
    起行政訴訟。
三、原告訴稱：
  (1)原告並非未辦理綜合所得稅申報，而是因被告網路申報程式
    及試辦宣導未臻完善使申報出現失誤所致。蓋原告94年及96
    年均按時申報綜合所得稅，95年更是可以退稅，不可能不申
    報，且全戶均為薪資所得，不可能逃過稅捐稽核，豈可能會
    故意不予申報，故主張不得使用列舉扣除申報之規定並不適
    用於本件。同時原告申報了近30年的綜合所得稅，從未獲被
    告告知該不得適用列舉扣除申報的相關權益規定，且所得稅
    申報說明書亦從未提及。又本件原本屬應退稅4 千餘元，卻
    變成應補繳稅額4 萬餘元及罰鍰1 萬7 千元，本件不符比例
    原則，就算納稅義務人不諳所得稅法則，也不該承受如此之
    重罰。
  (2)行政子法中所訂定不適用列舉扣除之規定已明顯損害納稅義
    務人基本權益明顯有違憲之虞，而如此明顯侵犯人民權益之
    子法，被告理應主動修法或代人民提出釋憲以求確定修法方
    向，然數十年來從未見被告主動負責的作為，顯有行政缺失
    之虞。被告長年任由多項有損納稅義務人基本權益之行政作
    為未曾努力改善實已曠乎職守。同時對於多年來媒體周告讀
    者的報稅截止日期為截止次日，被告未曾更正或宣導網路報
    稅並不適用等，而衍生出眾多網路報稅失誤之主因，因為此
    時即使網路報稅程式通知截止日期已到，仍會讓納稅義務人
    以為過期之次日仍是可以網路報稅而不受罰，且既然人工申
    報可以於次日被接受而不因逾2 日而受罰，為何網路報稅卻
    不被接受。
  (3)本件訴願決定就原告訴願書之內容並未完全答覆完整，竟然
    直接以被告不合情理之答辯為說明並作為其駁回之依據，若
    此，訴願機關豈不僅是個虛設機關，完全廢弛其功能。
  (4)綜上，原告主張其並非未辦理綜合所得稅申報，而是因被告
    網路申報程式及試辦宣導未臻完善使申報出現失誤所致，原
    告非故意不予申報，故不得使用列舉扣除申報之規定，於本
    件並不適用，被告核定本件應補徵稅額4 萬餘元及處予罰鍰
    於法有違等情。因而聲明：「訴願決定及原處分（含復查決
    定）均撤銷，訴訟費用由被告負擔」。
四、被告抗辯：
  (1)標準扣除額部分：
    「按前3 條規定計得之個人綜合所得總額，減除下列免稅
      額及扣除額後之餘額，為個人之綜合所得淨額：....二、
      扣除額：納稅義務人就下列標準扣除額或列舉扣除額擇一
      減除....依第71條規定應辦理結算申報而未辦理，經稽徵
      機關核定應納稅額者，均不適用第1 項第2 款第2 目列舉
      扣除額之規定。」、「納稅義務人應於每年5 月1 日起至
      5 月31日止，填具結算申報書，向該管稽徵機關，申報其
      上一年度內構成綜合所得總額....之項目及數額，以及有
      關減免、扣除之事實，並應依其全年應納稅額減除....扣
      繳稅額及可扣抵稅額，計算其應納之結算稅額，於申報前
      自行繳納。」為所得稅法第17條第1 項第2 款前段、第3
      項及第71條第1 項所明定。又「下列各類案件不適用電子
      申報方式辦理結算申報：....(二)逾期申報案件。」為行為
      時綜合所得稅電子結算申報作業要點壹、四、(二)所規定。
      另「95年度綜合所得稅之標準扣除額，納稅義務人....有
      配偶者9 萬2 千元。」為財政部94年12月29日台財稅字第
      09404585930 號所公告。
    本件原告及配偶焦菁95年度有營利、薪資、利息及其他所
      得合計2,452,142 元，未辦理結算申報，被告乃按納稅義
      務人有配偶者核定標準扣除額92,000元。本件原告未能提
      示完成網路申報回執聯或載有稽徵機關收件戳記及日期之
      申報收件回執，所提示95年度綜合所得稅結算電子申報繳
      稅系統試算表，僅係其個人電腦資料存放檔，主張已申報
      乙節，核不足採。又綜合所得稅係採自行申報制，即納稅
      義務人應將當年度內構成綜合所得總額之各類所得以及有
      關減免、扣除之事實，自行計算若有應納之稅捐並應完納
      稅捐，於申報期間內，填具申報書，向稅捐稽徵機關辦理
      綜合所得稅結算申報，此乃稅法賦予納稅義務人辦理申報
      之義務，與憲法第19條租稅法律主義尚無牴觸。而綜合所
      得稅申報期間為每年5 月1 日起至5 月31日止，惟有5 月
      31日適逢例假日，方依法順延至該例假日之次日。本件95
      年度綜合所得稅申報截止日為96年5 月31日，是日為星期
      四並無順延至次日，原告96年6 月1 日申報即屬逾期，不
      適用網路報稅，須以人工方式申報，此於進入電子結算申
      報繳稅系統即顯示警告訊息，原告若仍產生疑義時，亦非
      不可向稽徵機關及相關人員查詢，於獲得正確及充分之資
      訊後申報，原告既未完成辦理結算申報，依首揭所得稅法
      第17條第3 項規定，自無同法條第1 項第2 款第2 目列舉
      扣除額規定之適用，被告依同條款第1 目規定，採標準扣
      除額方式，核定扣除額為92,000元，並無違誤，應予維持
      。
  (2)罰鍰部分：
    「滯納金、利息、滯報金、怠報金、短估金及罰鍰等，除
      本法另有規定者外，準用本法有關稅捐之規定。」為稅捐
      稽徵法第49條第1 項所明定。次按「納稅義務人未依本法
      規定自行辦理結算申報，而經稽徵機關調查，發現有依本
      法規定課稅之所得額者，除依法核定補徵應納稅額外，應
      照補徵稅額，處3 倍以下之罰鍰。」為所得稅法第110 條
      第2 項所明定。
    本件原告及配偶95年度有營利、薪資、利息及其他所得合
      計2,452,142 元，已超過當年度規定之免稅額及標準扣除
      額之合計數，未辦理結算申報，有各類所得扣繳暨免扣繳
      憑單、股利憑單及信託財產各類所得憑單可稽，被告按補
      徵稅額49,353元處0.4 倍罰鍰19,700元（計至百元止）。
      原告不服，主張確有申報，不應處罰云云，申經被告復查
      決定，經追認教育學費特別扣除額25,000元，重行計算補
      徵稅額為44,103元處0.4 倍罰鍰17,641元，與原處罰鍰19
      ,700元之差額2,059 元，准予追減。原告仍執前詞爭執，
      惟原告既有所得，即應依所得稅法第71條規定辦理申報，
      乃所得稅法之基本精神，而為現代國民之普世認知，原告
      自應注意使之符合稅法之強行規定，且其執為漏未申報之
      事由，尚非不可避免，則原告應注意、能注意而不注意，
      致漏未申報，縱非故意，仍難卸免其過失漏報之責任，被
      告據之處以系爭罰鍰，證諸首揭規定，俱屬有據。
  (3)綜上，被告以原告未辦理95年度綜合所得稅結算申報，經被
    告查獲，乃按納稅義務人有配偶者核定標準扣除額92,000元
    ，核定本件應補稅額為44,103元，並依補徵稅額44,103元處
    0.4 倍罰鍰17,641元，於法並無違誤等語，資為抗辯。而聲
    明：「原告之訴駁回，訴訟費用由原告負擔」。
五、得心證之理由：
  (1)本件實質爭議在於原告究竟有無辦理結算申報？
    行為時綜合所得稅電子結算申報作業要點壹、四、(二)規定
      「下列各類案件不適用電子申報方式辦理結算申報：....
      (二)逾期申報案件。」，顯見逾期申報案件是不得以電子申
      報方式辦理結算申報，逾期申報若以電子申報方式就等於
      沒有申報，這是綜合所得稅電子結算申報作業要點之規範
      ；這樣的規範是否合理，當然可以檢視。
    所得稅法第71條第1 項：「納稅義務人應於每年5 月1 日
      起至5 月31日止，填具結算申報書，向該管稽徵機關，申
      報其上一年度內構成綜合所得總額....之項目及數額，以
      及有關減免、扣除之事實，並應依其全年應納稅額減除
      ....扣繳稅額及可扣抵稅額，計算其應納之結算稅額，於
      申報前自行繳納。」，以今年為例，97年度所得稅結算申
      報截止日為5 月31日為週日順延一日，所以97年度所得稅
      結算申報期間自98年5 月1 日起至6 月1 日止，6 月1 日
      當天人工申報收件時間延長至晚上8 時，網路申報（含自
      然人憑證及金融憑證）於6 月1 日午夜12時止，網路申報
      是更有利民眾。人工申報當然是人力配合作業，一般而言
      以上班時間為準，例假日自無法受理，而網路申報則無下
      班時間及例假日的概念，期限內24小時均得受理，就申報
      而言人工申報（當晚8 時止）及網路申報（午夜12時止）
      當日截止時間之差異，是其性質上所衍生之必然結果，就
      截止日期而言，並無任何不同。
    正因為網路申報則無下班時間及例假日的概念，期限內24
      小時均得受理，所以一定要有一截止時間，時間超過自然
      無法受理，這就是行為時綜合所得稅電子結算申報作業要
      點壹、四、(二)規定逾期申報案件不適用電子申報方式辦理
      結算申報之由來，這樣的規範是技術性及細節性之規定，
      無損於所得稅法第71條第1 項關於結算申報期間每年5 月
      1 日起至5 月31日止之規定，應屬合理而有效，自有適用
      之餘地。故原告超過結算申報期間，而以電子申報方式就
      等於沒有申報，應堪認定；所以網路上不會受理原告之逾
      期申報，故原告無法提示完成網路申報回執聯或載有稽徵
      機關收件戳記及日期之申報收件回執，僅能提示95年度綜
      合所得稅結算電子申報繳稅系統試算表，此僅為原告電腦
      資料之存放檔，原告主張已有申報，自不足採。
  (2)就逾期申報不得適用列舉扣除申報之規定。
    「按前3 條規定計得之個人綜合所得總額，減除下列免稅
      額及扣除額後之餘額，為個人之綜合所得淨額：....二、
      扣除額：納稅義務人就下列標準扣除額或列舉扣除額擇一
      減除....依第71條規定應辦理結算申報而未辦理，經稽徵
      機關核定應納稅額者，均不適用第1 項第2 款第2 目列舉
      扣除額之規定。」為所得稅法第17條第1 項第2 款前段、
      第3 項所明定。這不是技術性細節性的命令位階的規定，
      而是法律位階的規範，若應辦理結算申報而未辦理，經稽
      徵機關核定應納稅額者，就不適用列舉扣除額之規定。
    這是因綜合所得稅係採自行申報制，即納稅義務人應將當
      年度內構成綜合所得總額之各類所得，自行計算若有應納
      之稅捐並應完納稅捐，於申報期間內，填具申報書，向稅
      捐稽徵機關辦理綜合所得稅結算申報，此乃稅法賦予納稅
      義務人辦理申報之義務。納稅義務人有權自行選擇標準扣
      除額（無需整理各項扣除額之相關資料）或列舉扣除額（
      應詳細列報各項扣除額之相關資料）為之，但如納稅義務
      人不自行申報，稅捐稽徵機關根本無法為納稅義務人詳細
      列報各項扣除額之相關資料，所以超過申報期限之申報事
      件，經稽徵機關核定應納稅額者，當然不適用列舉扣除額
      之規定，既無損於納稅義務人在申報期限內自行申報之立
      場，也同時兼顧稽徵機關查核超過申報期限申報事件之經
      濟性及其有效性，這樣法規範設計應無疑義。
    原告稱從未獲知不得適用列舉扣除申報之相關規定云云，
      這是法規範結構設計的問題，建立於綜合所得稅係採在申
      報期限內自行申報制不被遵守時，所設計出之規範；本案
      情節是原告逾期申報而又以電子申報方式就等於沒有申報
      ，而被告網路上亦未受理原告之申報（所以原告並無完成
      網路申報回執聯），而原告誤以為已經完成申報而不再進
      行人工申報（也沒有載有稽徵機關收件戳記及日期之申報
      收件回執），就被告而言原告是未於申報期限內自行申報
      之納稅義務人，所以才導致不得適用列舉扣除申報之結果
      ，在正常狀況（申報期限內自行申報）原告當然不會發生
      不得適用列舉扣除申報之結果，這是不遵守（申報期限內
      自行申報）的結果，原告是否知悉這樣不得適用列舉扣除
      申報之相關規定，無損於法規之適用，並此敘明。
  (3)就罰鍰而言：
    按「滯納金、利息、滯報金、怠報金、短估金及罰鍰等，
      除本法另有規定者外，準用本法有關稅捐之規定。」為稅
      捐稽徵法第49條第1 項所明定。次按「納稅義務人未依本
      法規定自行辦理結算申報，而經稽徵機關調查，發現有依
      本法規定課稅之所得額者，除依法核定補徵應納稅額外，
      應照補徵稅額，處3 倍以下之罰鍰。」為所得稅法第110
      條第2 項所明定。
    本件被告查獲原告及配偶95年度取有營利、薪資、利息及
      其他所得合計2,452,142 元，已超過當年度規定之免稅額
      及標準扣除額之合計數，未辦理結算申報，有各類所得扣
      繳暨免扣繳憑單、股利憑單及信託財產各類所得憑單附原
      處分卷可稽，被告初查乃按補徵稅額49,353元處0.4 倍之
      罰鍰19,700元。原告不服，主張確有申報，不應處罰云云
      ，申經被告復查決定，因經追認教育學費特別扣除額25,0
      00元，重行計算補徵稅額為44,103元處0.4 倍之罰鍰17,6
      41元（計算式：44 ,103 ×0.4 ＝17,641），原處罰鍰准
      予追減2,059 元，應屬有據。
六、綜上所述，原告主張各節，均無可採，原處分（即復查決定
    ，追認原告之教育學費特別扣除額25,000元，重行計算補徵
    稅額為44,103元處0.4 倍之罰鍰17,641元，原處罰鍰准予追
    減2,059 元）核無違誤，訴願決定予以維持，亦無不合。原
    告仍執前詞，訴請撤銷，為無理由，應予駁回。至於，原告
    並主張其原本以為應退稅的案件，只因配合網路報稅而出差
    錯，卻反而多付6 萬元稅款加罰鍰，實不符比例原則云云，
    就利用科技網路有其便利性，但更應注意網路受理之回應，
    這與人工作業有相當之出入，原告利用網路報稅，但卻疏
    於注意網路無法受理之回應（並未完成網路申報，所以無法
    取得完成網路申報之回執聯），導致未申報之結果，又因
    屬於未於申報期限內自行申報之納稅義務人，而導致不得適
    用列舉扣除申報之結果，該結果導致計算上差異，原以為
    應退稅的案件（採列舉扣除額方式），成為應納稅案件（採
    標準扣除額方式），這是違誤不同層次規範所導致的結果，
    自與比例原則無涉，原告所稱是感受的問題，而非規範有無
    瑕疵的問題，本院自無法就此而為有利之斟酌；本件事證已
    臻明確，兩造其餘攻擊防禦方法均與本件判決結果不生影響
    ，故不逐一論述，併此敘明。
七、據上論結，本件原告之訴為無理由，爰依行政訴訟法第233
    條第1 項、第98條第1 項前段，判決如主文。
中    華    民    國    98    年    8    月     31    日
            臺北高等行政法院第三庭
                  法  官  陳心弘
上為正本係照原本作成。
本件以訴訟事件所涉及之法律見解具有原則性者為限，始得於本
判決送達後20日內向本院提出上訴狀並表明上訴理由，如已於本
判決宣示後送達前提起上訴者，應於判決送達後20日內補具上訴
理由（均按他造人數附繕本），且經最高行政法院許可後方得上
訴。
中    華    民    國    98    年     8    月   31     日
                  書記官  鄭聚恩


司法院資訊處製作；財團法人民間司法改革基金會備份。
